【裁判字號】    89,家上,74
【裁判日期】    890711
【裁判案由】    確認婚姻無效
【裁判全文】
臺灣高等法院臺中分院民事判決  八十九年度家上字第七十四號
      上  訴  人  甲○○
      被上訴人    乙○○
      訴訟代理人  劉有德  律師
右當事人間請求確認婚姻無效事件，上訴人對於中華民國八十九年二月二十九日臺灣
臺中地方法院八十八年度家訴字第二○八號第一審判決提起上訴，本院判決如左：
    主      文
上訴駁回。
第二審訴訟費用由上訴人負擔。
    事實及理由
一、被上訴人起訴主張：伊與上訴人雖曾於民國（下同）六十八年十月十日在戶政機
    關為結婚之登記，然兩造並未曾舉行公開之結婚儀式，而係自己書寫結婚證書後
    ，再陸續委請林山源、簡森等人在結婚證書上蓋章後，持往戶政機關為結婚登記
    ，不符合民法第九百八十二條第一項結婚法定要件，依法婚姻應為無效，惟上訴
    人認二造之婚姻為有效，故二造間之婚姻是否有效，實有確認之必要，爰依同法
    第九百八十八條第一款之規定，聲明求為判決確認兩造之婚姻無效。
二、上訴人則以：(1)伊於六十七年尚未與被上訴人結婚即生下伊與被上訴人結晶之子
    ，翌年即六十八年十月十日始補書寫結婚證書，二人一同致簡森家中，由簡森在
    結婚證書上蓋章，再至林山源家中由林山源在在結婚證書上蓋章，當時家窮，無
    法舉行大宴，但有在家中，由伊夫妻、伊父母及伊弟共五人共宴慶祝，未另舉行
    儀式並不可歸責於伊。(2)被上訴人於八十七年曾向台灣台中地方法院提起離婚之
    訴，於該訴訟中主張兩造之夫妻關係尚存續中，該案經台灣台中地方法院以八十
    七年婚字第四五四號判決認二造有婚姻關係，被上訴人主張離婚之事由，並非可
    採，判決被上訴人敗訴確定在案，被上訴人竟又於本件訴訟主張二造婚姻無效，
    為相反之主張，應不可採等語資為抗辯。
三、上訴人雖於本院抗辯伊設籍於高雄市○○區○○路三二○號四樓，該址每日均有
    親人在家中可代收信件，惟原判決記載伊住於該址並註記現送達處所不明，伊從
    未收受開庭通知，原審即依被上訴人之聲請以一造辯論而判決，指摘原判決程序
    有瑕疵。惟按對於當事人之送達，有應為送達之處所不明之情形者，受訴法院得
    依聲請，准為公示送達，民事訴訟法第一百四十九條第一項第一款定有明文。查
    原審法院於八十八年十二月八日將同年月二十三日之言詞辯論通知書及起訴狀繕
    本各乙件付郵寄予上訴人，應受送達地址即為其所設籍之高雄市○○區○○路三
    二○號四樓，惟郵政機關以應受送達人即上訴人遷移不明而予退回原審法院，此
    有原審法院郵務送達文件及其上蓋有「遷移不明」（退回）等稽查戳記附卷可憑
    （參見原審卷第八頁），堪認上揭地址於送達時確實無人收受上開訴訟文書；又
    被上訴人見上訴人應為送達之處所不明，始聲請公示送達，並經原審法院准許，
    自最後登載新聞紙之日起經二十日發生擬制送達之效力，亦有新聞紙、送達公告
    及公示送達證書等文書附卷足稽（參見原審卷第十八頁至第二十六頁反面），足
    證原審已依公示送達規定，擬制將系爭訴訟文書送達上訴人；嗣上訴人於詞辯論
    期日仍未到場，原審法院始依被上訴人聲請，由其一造辯論而為判決，是難謂原
    審訴訟程序有何違反民事訴訟法第三百八十六條第一款之情事。從而，上訴人辯
    稱原審法院未將本件訴訟文書合法送達，即依被上訴人之聲請為一造辯論判決，
    有違反民事訴訟法第三百八十六條之規定云云，自非可採，從而原判決程序並無
    違誤，合先敘明。
四、上訴人雖主張被上訴人於八十七年曾向台灣台中地方法院提起離婚之訴，於該訴
    訟中主張兩造之夫妻關係尚存續中，該案經台灣台中地方法院以八十七年婚字第
    四五四號判決認二造有婚姻關係，被上訴人主張離婚之事由，並非可採，判決被
    上訴人敗訴確定在案，被上訴人不得又於本件訴訟主張二造婚姻無效，為相反之
    主張。經查上訴人上開主張固經本院調取該案判決可憑，惟按民事訴訟法第四百
    條第一項規定確定判決之既判力，惟於判決主文所判斷之訴訟標的，始可發生。
    若訴訟標的以外之事項，縱令與為訴訟標的之法律關係有影響，因而於判決理由
    中對之有所判斷，除同條第二項所定情形外，尚不能因該判決已經確定而認此項
    判斷有既判力。最高法院七十三年台上字第三二九二號著有判例。查上開台灣台
    中地方法院八十七年婚字第四五四號判決固認二造婚姻關係存續中，而以被上訴
    人主張其有民法第一千零五十二條第三款、第六款、同條第二項之離婚事由並無
    所據，而駁回被上訴人之訴，是該案之訴訟標的為本於民法第一千零五十二條第
    三款、第六款、同條第二項之事由請求判決離婚，與本件之訴訟標的為確認婚姻
    無效並不相同，關於婚姻關係是否存續，為該案訴訟標的以外之事項，雖與該案
    訴訟標的之法律關係有影響，因而於判決理由中對之有所判斷，揆諸上開判例意
    旨，並無既判，本院仍應依證據自為認定，自不受該案判決理由之拘束，亦先予
    敘明。
五、本件被上訴人主張伊與上訴人曾於在戶政機關登記六十八年十月十日結婚，業據
    被上訴人分別提出兩造之戶籍謄本、結婚登記申請書、結婚證書在卷可稽，復為
    兩造所不爭執，自堪信為真實。
六、被上訴人主張伊與上訴人雖有上開結婚之登記，然兩造並未曾舉行公開之結婚儀
    式，而係自己書寫結婚證書後，再陸續委請林山源、簡森等人在結婚證書上蓋章
    後，持往戶政機關為結婚登記等情，業據兩造結婚證書上之介紹人林源山於原審
    證稱：兩造結婚並未舉行公開儀式，也沒有請客，因為上訴人未結婚即有孩子，
    被上訴人拿結婚證書來給伊蓋章，要辦結婚登記，另一名證人簡森已過世等語。
    另參以上訴人於本院調查時自陳伊於六十七年尚未與被上訴人結婚即生下伊與被
    上訴人結晶之子，翌年即六十八年十月十日始補書寫結婚證書，二人一同致簡森
    家中由簡森在結婚證書上蓋章，再至林山源家中由林山源在結婚證書上蓋章，當
    時家窮，無法舉行大宴，但有在家中，由伊夫妻、伊父母及伊弟共五人共宴慶祝
    ，未另舉行儀式並不可歸責於伊等語（參見本院卷第十九頁及其反面）。
    足證結婚證書上之證婚人簡森、介紹人林山源均係由二造持結婚證書予渠等蓋章
    ，用作為結婚登記，兩造確無行定式禮儀，使不特定人得以共聞共見，至於上訴
    人所稱有在家中，由伊夫妻、伊父母及伊弟共五人共宴慶祝乙節，僅能證明兩造
    有會同至上訴人娘家聚餐之事實，尚不足以證明兩造結婚有何公開儀式。
七、按結婚，應有公開儀式及二人以上之證人。民法第九百八十二條定有明文。又結
    婚不具備第九百八十二條第一項之方式者無效，同法第九百八十八條第一項亦有
    明定。所謂結婚應有公開之儀式，指結婚之當事人應行定式之禮儀，使不特定人
    得以共聞共見認識其為結婚者而言，最高法院五十一年臺上字第五五一號著有判
    例可稽。本件二造並未舉行應行定式之禮儀，使不特定人得以共聞共見認識其為
    結婚，僅書立結婚證書，事後共同至證婚人、介紹人處請渠等在結婚證書上蓋章
    ，已如前述，被上訴人求為確認二造婚姻無效，即屬有據。
八、綜上所述，本件被上訴人主張兩造結婚因未備公開儀式而無效，為可採，上訴人
    辯稱兩造結婚因已具備法定要件而成立，均不足取。從而，被上訴人請求確認兩
    造間之婚姻無效，於法有據，應予准許。原審判決確認兩造之婚姻無效，於法並
    無違誤。上訴意旨指摘原判決不當，求予廢棄改判，為無理由，應予駁回。
九、本件事證業臻明確，兩造其餘攻擊防禦方法，經核與判決結果不生影響，爰不一
    一申論，併此敘明。
據上論結，本件上訴為無理由，依民事訴訟法第四百四十九條第一項、第七十八條判
決如主文。
中      華      民      國    八十九    年      七      月      十一    日
~B1家事法庭審判長法  官  陳照德
~B2              法  官  陳成泉
~B3              法  官  蔡王金全
右為正本係照原本作成。
如對本判決上訴，須收受於判決送達後二十日內向本院提出上訴書狀，其未表明上訴
理由者，應於提出上訴後二十日內向本院提出上訴理由書（須按他造人數附具繕本）
，並繳納送達用雙掛號郵票拾份（每份參拾肆元）。
上訴時應提出委任律師或具有律師資格之人之委任狀；委任有律師資格者，另應附具
律師及格證書及釋明委任人與受任人有民事訴訟法第四百六十六條之一第一項但書或
第二項（詳附註）所定關係之釋明文書影本。
~B                書記官  林彩雲
中      華      民      國    八十九     年       七      月   十三     日
                                                                        Ｈ


司法院資訊處製作；財團法人民間司法改革基金會備份。
